【裁判字號】    99,訴,214
【裁判日期】    990420
【裁判案由】    毒品危害防制條例等
【裁判全文】
臺灣臺北地方法院刑事判決               99年度訴字第214號
公  訴  人  臺灣臺北地方法院檢察署檢察官
被      告  甲○○
選任辯護人  扶助律師余欽博律師
上列被告因違反毒品危害防制條例等案件，經檢察官提起公訴（
98年度偵緝字第2712號、99年度偵字第11號），本院判決如下：
    主  文
甲○○幫助施用第二級毒品，累犯，處有期徒刑肆月；又共同偽
造公印文，累犯，處有期徒刑柒月，扣案如附表所示之物，均沒
收之。應執行有期徒刑拾月，扣案如附表所示之物，均沒收之。
    事  實
一、甲○○前於民國81年間，因違反麻醉藥品管理條例案件，經
    臺灣高等法院以82年度上訴字第1838號判處有期徒刑6年4月
    確定；又於82年間，因偽造有價證券案件，經同院以82年度
    上訴字第5319號判處有期徒刑3年確定，上開2案件復經裁定
    定應執行有期徒刑9年確定，甫於94年6月22日縮短刑期執行
    完畢。詎猶不知悔改，明知安非他命係毒品危害防制條例第
    2 條第2項第2款所規定之第二級毒品，不得非法持有及施用
    ，於97年9月24日前之某時，因乙○○央請幫忙購買3公克之
    安非他命以供施用，竟基於幫助施用第二級毒品安非他命之
    犯意，應允代為向真實姓名年籍不詳、綽號「阿寶」之成年
    男子洽談購買毒品事宜，迨該名綽號「阿寶」之成年男子同
    意以每公克新臺幣（下同）3千元之價格販售毒品與乙○○
    後，由甲○○於97年9月24日上午9時前之某時，在不詳地點
    ，以9千元之價格向該名綽號「阿寶」之成年男子購買3公克
    之安非他命（惟尚未支付款項），並於同日上午9時許，在
    臺北縣中和市○○路上某早餐店內，將上開3公克之安非他
    命交付乙○○，以此方式幫助乙○○施用第二級毒品，乙○
    ○旋即自該時起至98年2月18日入監服刑前之不詳時間，在
    不詳地點，以不詳方式施用之。
二、甲○○因上開毒品案件遭臺灣臺北地方法院檢察署發布通緝
    ，為掩飾其真實身份，避免遭警緝獲到案，另與真實姓名年
    籍不詳、綽號「小馬」之成年男子，共同基於行使偽造國民
    身分證、汽車駕駛執照及偽造公印文之犯意聯絡，由甲○○
    於98年11月30日，在臺北縣中和市○○路上之某家泡沫紅茶
    店內，先交付友人高安華之身分證暨汽車駕駛執照影本各1
    紙、其本人照片2幀及3千元與該名綽號「小馬」之成年男子
    ，由該名綽號「小馬」之成年男子」偽造如附表所示貼有甲
    ○○照片，姓名為「高安華」之國民身分證、汽車駕駛執照
    各1張，同時於附表所示偽造「高安華」名義之國民身分證
    上，偽造「內政部印」之公印文1枚後，再交付與甲○○使
    用。甲○○取得如附表所示偽造「高安華」名義之國民身分
    證、汽車駕駛執照後，旋即冒用「高安華」之名義，持如附
    表所示偽造「高安華」名義之國民身分證、汽車駕駛執照向
    不知情之臺北縣新店市○○路14巷13樓之2房屋屋主行使之
    ，承租上址房屋居住，足以生損害於高安華本人及戶政機關
    對於國民身分證管理之正確性、監理機關對於駕駛執照管理
    之正確性。嗣於98年12月7日晚上8時30分許，為警在其上址
    住處內查獲，並在其身上扣得其所有供犯罪所用、如附表所
    示偽造「高安華」名義之國民身分證及汽車駕駛執照各1 張
    。
三、案經臺北市政府警察局中山分局、臺北縣政府警察局中和第
    一分局報請臺灣臺北地方法院檢察署檢察官偵查起訴。
    理  由
一、按被告以外之人於審判外之陳述，雖不符刑事訴訟法第159
    條之1至第159條之4之規定，而經當事人於審判程序同意作
    為證據，法院審酌該言詞陳述或書面陳述作成時之情況，認
    為適當者，亦得為證據，刑事訴訟法第159條之5第1項定有
    明文。本件檢察官、被告及其辯護人於本院審判程序時，就
    本判決所引用被告以外之人審判外之言詞或書面陳述，均明
    示同意有證據能力，本院認該具有傳聞證據性質之證據，其
    取得過程並無瑕疵，且與待證事實具有關聯性，證明力非明
    顯過低，以之作為證據係屬適當，認俱得為證據。
二、訊據被告甲○○對於上揭事實欄二所載犯行部分，均坦承不
    諱；對於上揭事實欄一部分，則坦承確有介紹證人乙○○向
    該名綽號「阿寶」之成年男子購買安非他命之事實，惟矢口
    否認有何上揭犯行，辯稱：我沒有在於98年9月24日上午9時
    許，在位於中和市○○路上之早餐店內，交付價值9千元、3
    公克之安非他命與乙○○，安非他命是乙○○自己去跟「阿
    寶」拿的，但她拿東西後，沒有付錢，「阿寶」打電話給她
    ，也不接，是「阿寶」打電話給我，要我負責，我才湊錢給
    阿寶云云。辯護人則辯以：依證人乙○○所述，係透過被告
    詢問毒品價格，惟事後因乙○○未支付款項，亦無從聯繫，
    該名綽號「阿寶」之男子，始要求被告付被告並無販賣安非
    他命與乙○○，被告並無販賣安非他命犯行，至多構成幫助
    施用毒品之犯行等語。
三、經查：
(一)、關於上揭事實欄一部分：
  1.本件被告確有受證人乙○○央請，向真實姓名不詳、綽號「
    阿寶」之成年男子洽談購買毒品事宜之事實，業據被告坦承
    在卷，核與證人乙○○於偵查及本院審理時證稱：我於97年
    9月間，曾向被告朋友綽號「阿寶」之人買毒品，我自己有
    固定的藥頭，但當時因為找不到安非他命，所以請被告幫我
    跟他朋友「阿寶」詢問有沒有安非他命等語大致相符。又證
    人乙○○雖證稱：毒品是我自己去跟「阿寶」拿的等語，惟
    其對於何時、何地，該名綽號「阿寶」之成年男子如何交付
    毒品等情，均無從記憶，已難認其上開證述屬實。且依證人
    乙○○所持用門號0000000000號行動電話之通訊監察譯文顯
    示，被告確曾於97年9月24日下午2時45分許，以其所持用門
    號0000000000號與證人乙○○聯繫，並詢問：「你那個錢何
    時要給我？，你不是出完了嗎？」等語，復於同日晚上7時
    32 分許，再以門號0000000000號行動電話與證人乙○○聯
    繫，向證人乙○○詢以：「那你錢要怎樣拿給我？」，證人
    乙○○答以：「我在回去的路上了」，被告又稱：「等一下
    你錢要給我，我才能給人家」等語，此有證人乙○○所使用
    門號0000000000號行動電話通訊監察譯文在卷可按（見97偵
    2290 2卷(三)第148、149頁），而被告、證人乙○○亦不否認
    上開通話內容，即係追索證人乙○○積欠之毒品對價，足認
    自始均係由被告與證人乙○○聯繫毒品價金交付之事，並無
    任何該名綽號「阿寶」之成年男向證人乙○○索討毒品對價
    之通聯紀錄甚明。衡諸常情，倘上開毒品係證人乙○○本人
    向該名綽號「阿寶」之男子拿取，該名綽號「阿寶」之男子
    理應直接向證人乙○○索討上開毒品之對價，何以自始均係
    由被告與證人乙○○索討上開毒品對價？已難認證人乙○○
    上開證述為真實。況被告於本院準備程序、審理時已自承：
    我是在97年9月24日上午約9時左右，將毒品交給乙○○，該
    毒品是我跟「阿寶」拿之後，交給乙○○等語，足認上開毒
    品確係由被告向該名綽號「阿寶」之成年男子取貨後，交付
    證人乙○○，應屬無訛。是證人乙○○證稱：毒品非被告所
    交付一節，及被告於本院審理時翻異前詞否認有交付毒品等
    語，顯屬事後推諉之詞，均無足採。再者，乙○○確有施用
    第二級毒品安非他命之習慣，此亦據被告供承、證人乙○○
    證述綦詳。而被告交付與乙○○之安非他命3公克，乙○○
    將其中2公克施用迨盡，其餘1公克轉送其友人一節，亦據證
    人乙○○於本院審理時證述明確，足見被告代為購買並交付
    證人乙○○施用之物品，確為安非他命，且乙○○亦有施用
    該安非他命等情，洵屬無誤。
  2.按以營利之意圖，而交付毒品與他人，並收取對價者，應論
    以販賣毒品罪；苟非基於營利之意圖，而以原價或低於原價
    有償轉讓毒品與他人者，僅得以轉讓毒品罪論處；若無營利
    之意圖，僅基於幫助施用毒品者取得毒品之目的，而出面代
    購，或合資購買，並分攤價金、分享毒品者，則屬應否成立
    施用毒品罪或其幫助犯之範疇，三者行為互殊，且異其處罰
    （最高法院97年度台上字第1864號判決意旨參照）。檢察官
    起訴書雖認被告係基於營利意圖，在97年9月24日前之某時
    日，與證人葉凱治接洽、聯絡後，以9千元之代價，販售3公
    克之安非他命予證人乙○○。惟起訴書認定被告上開犯嫌所
    憑依據，乃係證人丙○○於偵查中具結證稱：被告會主動打
    電話詢問我要不要購買安非他命等語（見98偵緝2712卷第60
    頁），以及被告暨證人乙○○所使用門號0000000000、0000
    000000、0000000000號行動電話之通訊監察譯文（見97偵22
    902卷(三)第79頁、第140至149頁、第276至295頁）。然依上
    開被告與乙○○於97年9月24日下午2時45分許及同日晚上7
    時32分許之行動電話通訊監察譯文，僅足認被告確有於交付
    毒品與乙○○後，向乙○○索討毒品之對價之事實，尚無足
    遽認被告有營利之意圖，且證人乙○○於本院審理時亦明確
    證稱：我透過被告跟「阿寶」拿毒品，並沒有給被告任何好
    處，只是因為被告認識「阿寶」，所以可以比較便宜等語（
    見本院卷第73頁反面），益徵被告並無從中獲取利益。是尚
    難僅因被告向證人乙○○索討毒品價金，即據以推認被告應
    有獲利意圖。況本件被告係受證人乙○○之託而代為購買安
    非他命，並非由被告主動要約，且自被告與證人乙○○認識
    迄案發之日，證人乙○○係第1次主動要求被告代購安非他
    命等事實，業據證人乙○○證述在卷（本院卷第71頁反面）
    。參以，被告與證人乙○○互以「乾女兒」、「幹爹」相稱
    ，且2人均有施用毒品之習慣，彼此相互以電話聯繫毒品一
    事，實屬事理之常。本院衡諸被告與證人乙○○本有情誼，
    且均有施用毒品之習慣而常有聯繫，則被告在證人乙○○主
    動要約下，代向其綽號「阿寶」之友人購買3公克之安非他
    命後，旋即悉數交予證人乙○○等事實，被告自非無可能係
    基於雙方情誼而代為購買，在無其他確切證據證明被告有從
    中賺取差價或扣取毒品之情形下，尚難遽認被告即有營利意
    圖而有販賣犯行。至於證人丙○○雖證述：被告有主動打電
    話問我要不要安非他命，他要幫我介紹跟別人買等語，然此
    要與被告有無販賣安非他命與證人乙○○無涉；又依被告所
    持用門號0000000000號行動電話之通訊監察譯文顯示，固均
    足認被告確有使用上開行動電話，與「高傑」、「小華」、
    「阿狗」等人聯繫，對話內容並曾談及「硬的」一詞，惟此
    均非被告與證人乙○○間之通話內容，要與本件被告上開犯
    行無涉，是尚僅因被告與他人間之通話內容曾提及「硬的」
    一節，遽為認定被告與證人乙○○間毒品交易之依憑。
(二)、關於上揭事實欄二所載之事實，業據被告於警詢、偵查及本
    院審理時坦承不諱，並有如附表所示貼有被告本人照片、「
    高安華」名義之國民身分證、汽車駕駛執照各1張扣案可佐
    。衡以現今新式國民身分證之照片均係以掃描為之，被告持
    以承租上址房屋所使用之如附表編號1所示「高安華」名義
    之國民身分證，自不可能單純以換貼照片之方式即可變造完
    成，足認如附表所示之證件均係偽造之證件為誤。從而，被
    告前揭自白與事實相符，此部分犯行，要堪認定。
(三)、綜上所述，本案事證明確，被告犯行，均堪認定，應依法論
    科。
四、論罪科刑
(一)、事實欄一部分：
    核被告所為，係犯刑法第30條、毒品危害防制條例第10條第
    2項之幫助施用第二級毒品罪。被告持有第二級毒品之低度
    行為，為幫助施用第二級毒品之高度行為所吸收，不另論罪
    。公訴意旨雖認被告係犯毒品危害防制條例第4條第2項之販
    賣第二級毒品罪嫌，惟本案公訴人並不能證明被告確有販賣
    犯行，業如前述，然檢察官已於起訴書事實欄詳載被告持有
    甲基安非他命及交付甲基安非他命予證人乙○○之事實，核
    與被告幫助施用毒品犯行之社會基本事實相同，應依刑事訴
    訟法第300條之規定，變更起訴法條而為判決。
(二)、事實欄二部分：
  1.按國民身分證、汽車駕駛執照，均為特許證之一種。次按戶
    籍法第75條於97年5月28日修正公布，該條第1項、第2項規
    定「意圖供冒用身份使用，而偽造、變造國民身份證，足以
    生損害於公眾或他人者，處5年以下有期徒刑、拘役或科或
    併科新臺幣50萬元以下罰金。行使前項偽造、變造之國民身
    份證亦同。」，按戶籍法第75條係針對國民身份證之偽造、
    變造犯行予以明文規定，相較於刑法第212 條係針對所有一
    般特種文書之偽造、變造行為之處罰規定，戶籍法之規定應
    屬於特別規定，依特別法優於普通法及從重處斷之原則，應
    優先適用戶籍法之規定。
  2.再按刑法第218條第1項所稱之公印，係指由政府依印信條例
    第6條相關規定製發之印信，用以表示公署或公務員之資格
    ，即俗稱之大印及小官章而言，如不足以表示公署或公務員
    之資格者，即非公印。本案偽造國民身份證上之「內政部印
    」，為表示內政部公署之公印文，另本案偽造汽車駕駛執照
    上「交通部印」，其機關全銜之下既綴有「發照專用」等字
    樣，其非依印信條例規定，由上級機關所製發之印信，以表
    示該機關之資格者，自非公印（最高法院69年台上字第1676
    號判例、90年度台上字第2522號判決參照）。又偽造公印文
    ，刑法第218條既有獨立處罰之規定，且較刑法第212條之處
    罰為重，則於偽造刑法第212條之特種文書同時偽造公印文
    者，即難置刑法第218條處刑較重之罪於不問（司法院釋字
    第82號解釋參照）。
  3.核被告此部分所為，係犯戶籍法第75條第2項、第1項之行使
    偽造國民身分證罪、刑法第218條第1項之偽造公印文罪及同
    法第216條、第212條之行使偽造特種文書罪。被告提供其友
    人高安華之國民身分證、汽車駕駛執照影本各1紙及其本人
    照片2幀，由該名綽號「小馬」之成年男子偽造如附表所示
    貼有被告照片、「高安華」名義之國民身分證、汽車駕駛執
    照後，交付被告向臺北縣新店市○○路14巷1號13樓之2房屋
    屋主行使之，被告與該名綽號「小馬」之成年男子間，就上
    開犯行，有犯意之聯絡與行為之分擔，應論以共同正犯。又
    被告係以一行為同時觸犯戶籍法第75條第2項、第1項之行使
    偽造國民身分證罪、刑法第218條第1項之偽造公印文罪及同
    法第216條、第212條之行使偽造特種文書罪等罪，為想像競
    合犯，應依刑法第55條之規定，從一重之刑法第218條第1項
    之偽造公印文罪論處。
(三)、被告所犯上開幫助施用第二級毒品罪、偽造公印文罪2罪間
    ，犯意各別，行為互殊，應分論併罰。被告有如事實欄載之
    前科，甫於94年6月22日縮短刑期執行完畢等情，有臺灣高
    等法院被告前案紀錄表在卷可考，其於有期徒刑執行完畢後
    五年內，故意再犯本件有期徒刑以上之罪，均為累犯，各應
    依刑法第47條第1項之規定，加重其刑。又其被告基於幫助
    他人施用第二級毒品之犯意，為施用第二級毒品構成要件以
    外之行為，為幫助犯，爰依刑法第30條第2項之規定，減輕
    其刑。被告就事實欄一所載幫助施用第二級毒品犯行部分，
    同時有刑之加重及減輕事由，應依刑法第71條第1項中華民
    國刑法第71條第1項規定，先加後減之。
(四)、爰審酌被告就事實欄一所載犯行部分，明知毒品有害他人身
    心健康，且為刑法法律所禁止持有及施用之物，卻無視法令
    ，以代買毒品之方式幫助他人施用毒品，戕害他人身心健康
    ，危害社會秩序，及其代買毒品之動機、目的、數量，復考
    量其犯後態度及所生之危害；就事實欄二所載犯行部分，為
    掩飾其真實身份，規避警方查緝其為通緝人犯，竟與綽號「
    小馬」之成年男子共同偽造如附表所示貼有其本人照片、「
    高安華」名義之國民身分證、汽車駕駛執照各1張，復行使
    之，足以生損害於高安華本人及戶政機關戶政機關對於國民
    身分證管理之正確性、監理機關對於駕駛執照管理之正確性
    ，嚴重損及社會秩序，惟其犯後坦承犯行，態度良好，及其
    犯罪動機、目的及手段等一切情狀，分別量處如主文所示之
    刑，並定其應執行刑，以資懲儆。扣案如附表所示偽造之國
    民身分證、汽車駕駛執照，係供被告犯罪事實欄二部分之罪
    所用之物，且為被告所有，亦據被告自承在卷，是均應依刑
    法第38條第1項第2款之規定諭知沒收。
據上論斷，應依刑事訴訟法第299條第1項前段、第300條，毒品
危害防制條例第10條第2項，戶籍法第75條第2項、第1項，刑法
第11條前段、第30條第1項前段、第2段、第28條、第218條第1項
、第216條、第212條、第55條、第47條第1項、第38條第1項第2
款、第51條第5款、第9款，刑法施行法第1條之1，判決如主文。
本案經檢察官郭騰月到庭執行職務。
中    華    民    國    99    年    4     月    20    日
                  刑事第十四庭  審判長法  官  吳冠霆
                                      法  官  賴武志
                                      法  官  李殷君
以上正本證明與原本無異。
如不服本判決應於收受送達後10日內向本院提出上訴書狀，並應
敘述具體理由；其未敘述上訴理由者，應於上訴期間屆滿後20日
內向本院補提理由書（均須按他造當事人之人數附繕）「切勿逕
送上級法院」。
                                      書記官  殷玉芬
中    華    民    國    99    年    4    月    21    日
附錄本判決論罪科刑全文：
毒品危害防制條例第10條
施用第一級毒品者，處 6 月以上 5 年以下有期徒刑。
施用第二級毒品者，處 3 年以下有期徒刑。
中華民國刑法第30條
幫助他人實行犯罪行為者，為幫助犯。雖他人不知幫助之情者，
亦同。
幫助犯之處罰，得按正犯之刑減輕之。
戶籍法第75條
意圖供冒用身份使用，而偽造、變造國民身份證，足以生損害於
公眾或他人者，處5年以下有期徒刑、拘役或科或併科新臺幣50
萬元以下罰金。
行使前項偽造、變造之國民身份證者，亦同。
將國民身份證交付他人，以供冒名使用，或冒用身份而使用他人
交付或遺失之國民身份證，足以生損害於公眾或他人者，處3年
以下有期徒刑、拘役或科或併科新臺幣30萬元以下罰金。
中華民國刑法第218條
偽造公印或公印文者，處 5 年以下有期徒刑。
盜用公印或公印文足以生損害於公眾或他人者，亦同。
中華民國刑法第216條
行使第210條至第215條之文書者，依偽造、變造文書或登載不實
事項或使登載不實事項之規定處斷。
中華民國刑法第212條
偽造、變造護照、旅券、免許證、特許證及關於品行、能力服務
或其他相類之證書、介紹書，足以生損害於公眾或他人者，處1
年以下有期徒刑、拘役或3百元以下罰金。
附表
┌─┬────────┬─────────┬────────┐
│  │ 應沒收物品名稱 │     數量         │  證據頁數      │
├─┼────────┼─────────┼────────┤
│1 │貼有甲○○照片、│壹張（含其上偽造之│正本黏貼於99年度│
│  │偽造「高安華」名│「內政部印」公印文│偵字第11號卷第13│
│  │義之偽造身分證  │壹枚）            │頁              │
├─┼────────┼─────────┼────────┤
│2 │貼有甲○○照片、│壹張              │正本黏貼於同上卷│
│  │偽造「高安華」名│                  │第14頁          │
│  │義之汽車駕駛執照│                  │                │
└─┴────────┴─────────┴────────┘

司法院資訊處製作；財團法人民間司法改革基金會備份。
